---
title: 'Paradoxo de Simpson: uma abordagem em R'
author: "Douglas Cardoso"
date: "7/16/2021"
output: pdf_document
---

```{r setup, include=FALSE}
knitr::opts_chunk$set(echo = TRUE)

library(tidyverse)
library(palmerpenguins)
```

# O que é paradoxo de simpson?




Na base de dados de pinguins, `palmerpenguins`, ao analisarmos a relação entre a largura do bico e o comprimento do bico, chegamos a um caso explícito do Paradoxo de Simpsons. O primeiro gráfico mostra a reta de regressão linear simples das colunas `bill_depth_mm` e `bill_length_mm` do conjunto de dados, sem controle algum. Já o segundo representa os mesmos dados, mas controlados pela coluna de `species`. Perceba que analisando o conjunto de dados inteiro, tiramos a conclusão visual de que a relação entr largura e comprimento do bico é negativamente correlacionada, mas quando controlamos isso pelo tipo de espécie, a direção da curva inverte. Esse é o paradoxo estatístico de Simpson.


```{r echo=FALSE, message=FALSE, results='hide', warning=FALSE}

penguins %>%
  ggplot(aes(x = bill_depth_mm, y = bill_length_mm)) + 
  geom_point() +
  theme_minimal() + 
  labs(
    x = "Largura do bico (mm)",
    y = "Comprimento do bico (mm)",
    title = "Relação Peso-Bico",
    subtitle = "Dados da base em `palmerpenguins`",
    caption = "Fonte: Horst e Gorman (2020)") + 
  geom_smooth(method = 'lm')


penguins %>%
  ggplot(aes(x = bill_depth_mm, y = bill_length_mm, color = species)) + 
  geom_point() +
  theme_minimal() + 
  labs(
    x = "Largura do bico (mm)",
    y = "Comprimento do bico (mm)",
    title = "Relação Peso-Bico, controlada pela Espécie",
    subtitle = "Dados da base em `palmerpenguins`",
    caption = "Fonte: Horst e Gorman (2020)") + 
  geom_smooth(method = 'lm')

```